【裁判字號】    98,聲判,16
【裁判日期】    980623
【裁判案由】    聲請交付審判
【裁判全文】
臺灣高雄地方法院刑事裁定              98年度聲判字第16號
聲  請  人  乙○○
代  理  人  陳啟舜律師
被      告  甲○○
上列聲請人因告訴被告詐欺案件，不服臺灣高等法院高雄分院檢
察署檢察長駁回再議之處分（98年度上聲議字第90號），聲請交
付審判，本院裁定如下：
    主  文
聲請駁回。
    理  由
一、本件聲請人告訴意旨略以：被告甲○○明知其無清償能力，
    竟自民國89年起，陸續向聲請人即告訴人乙○○批購服飾多
    次，貨款總計新臺幣（下同）19萬1,260 元，並開立支票3
    張及本票2張支付貨款，復於95年2 月間，向告訴人借款40
    萬元，並開立支票3 張以為擔保，告訴人同意出貨及借予款
    項後，詎前開支票及本票屆期經均未獲兌現，被告亦避不見
    面，告訴人始知受騙因認被告涉犯刑法第339 條第1 項詐欺
    取財罪嫌云云。
二、本件聲請人聲請交付審判意旨如附件聲請狀所載。
三、按告訴人不服上級法院檢察署檢察長或檢察總長認再議為無
    理由而駁回之處分者，得於接受處分書後10日內委任律師提
    出理由狀，向該管第一審法院聲請交付審判；法院認為交付
    審判之聲請不合法或無理由者，應駁回之，刑事訴訟法第25
    8 條之1 、第258 條之3 第2 項前段分別定有明文。查本件
    聲請人以被告甲○○涉犯詐欺取財罪嫌，向臺灣高雄地方法
    院檢察署檢察官提出告訴，經該檢察署檢察官為不起訴處分
    （97年度調偵字第850 號）後，聲請人不服，聲請再議亦經
    台灣高等法院高雄分院檢察署檢察長以再議為無理由而駁回
    再議（98年度上聲議字第90號）。嗣聲請人於民國98年1 月
    19日收受該處分書後，乃委任律師為代理人，於法定期間即
    98年1 月23日具狀向本院聲請交付審判等情，業據本院依職
    權調取上開案卷核閱屬實，合先敘明。
四、次按犯罪事實應依證據認定之，無證據不得認定其犯罪事實
    ，刑事訴訟法第154 條第2 項定有明文；又告訴人之告訴，
    係以使被告受刑事訴追為目的，是其陳述是否與事實相符，
    仍應調查其他證據以資審認；而犯罪事實之認定，應憑證據
    ，如未能發現相當證據，或證據不足以證明，自不能以推測
    或擬制之方法，以為裁判基礎；另認定不利於被告之事實，
    須依積極證據，苟積極證據不足為不利於被告事實之認定時
    ，即應為有利於被告之認定，更不必有何有利之證據（最高
    法院40年臺上字第86號、30年上字第816 號判例意旨參照）
    。又按刑事訴訟法第258 條之1 規定告訴人得向法院聲請交
    付審判，核其立法意旨，係法律對於檢察官不起訴或緩起訴
    裁量權制衡之外部監督機制，此時，法院之職責僅在就檢察
    官所為不起訴或緩起訴之處分是否正確加以審查，藉以防止
    檢察機關濫權。依此立法精神，同法第258 條之3 第3 項規
    定：「法院就交付審判之聲請為裁定前，得為必要之調查。
    」，其所謂「得為必要之調查」，係指調查證據之範圍應以
    偵查中曾顯現者為限，不可就新提出之證據再為調查，亦不
    可蒐集偵查卷宗以外之證據，否則將與刑事訴訟法第260 條
    之再行起訴規定混淆不清（臺灣高等法院91年4 月25日刑庭
    會議法律問題研討意見參照）。又法院於審查交付審判之聲
    請有無理由時，除認為告訴人所指摘不利被告之事證未經檢
    察機關詳為調查或斟酌，或不起訴處分書所載理由違背經驗
    法則、論理法則或其他證據法則者外，不宜率予交付審判（
    法院辦理刑事訴訟案件應行注意事項第118 項參照）。至上
    開所謂告訴人所指摘不利被告之事證未經檢察機關詳為調查
    ，係指告訴人所提出請求調查之證據，檢察官未予調查，且
    若經調查，即足以動搖原偵查檢察官事實之認定及處分之決
    定，倘調查結果，尚不足以動搖原事實之認定及處分之決定
    者，仍不能率予交付審判。
五、經查：
（一）按刑法第339 條第1 項之詐欺罪，係以意圖為自己或第三
      人不法之所有，以詐術使人陷於錯誤，將本人或第三人之
      物交付為構成要件，如未使用詐術使人陷於錯誤，自不得
      以詐欺罪相繩。所謂以詐術使人交付，必係被詐欺人因其
      詐術而陷於錯誤，始為相當，若其所用方法，不能認為詐
      術，亦不致使人陷於錯誤，即不構成本罪（最高法院46年
      臺上字第260 號判例參照）。而民事債務當事人間，若有
      未依債務本旨履行給付之情形，在一般社會經驗而言，原
      因非一，縱係因可歸責於債務人之事由而有債務不履行情
      事，倘無積極證據足以證明債務人自始蓄意以此行詐，自
      不得僅以債務人單純債務不履行之狀態，遽而推定其自始
      即有不法所有之意圖而施用詐術。且經濟行為本身原寓有
      不同程度之不確定性或交易風險，交易雙方本應自行估量
      其主、客觀情事及搜集相關資訊，以作為其判斷之參考，
      調度現金應急者，於借款之時本即處於資金短缺之情況，
      否則何需在外支借款項，故於經濟狀況不佳時向他人借款
      ，乃社會常見之資金週轉行為，債務人於借款之時，倘未
      刻意誇稱自身資力雄厚，亦未於債權人詢問其財務狀況時
      ，捏稱債信良好等情，即不能僅以債務人於債之關係成立
      之初經濟狀況不佳之事實，逕認其於借款之初即有不法所
      有之意圖。
（二）被告自89年起至95年6 月間陸續向告訴人批購服飾多次，
      貨款總計19萬1,260 元，並開立總金額為19萬1,260 元之
      支票3 張及本票2 張支付貨款，復於95年2 月間，向告訴
      人借款40萬元，並將其所有位於高雄市○○區○○段0000
      -0000 地號、0000-0000 地號土地及00000-000 建號房屋
      設定抵押，並開立總金額為40萬元之支票3 張以為擔保，
      告訴人同意出貨及借予款項，嗣前開支票及本票屆期經均
      未獲兌現等情，業據告訴人於偵查中指述在卷，並有上開
      支票6 張、本票2張、土地登記謄本2 紙、建物登記謄本1
      紙、土地他項權利證明書1 紙、土地及建築改良物抵押權
      設定契約書1 紙在卷可憑（見95年度他字第9824號卷第4
      至17頁），其事實足堪認定。
（三）查被告過去曾向告訴人購買衣服，並如數歸還積欠之貨款
      20餘萬元，而該次係因被告向地下錢莊借錢，被告提供房
      子設定抵押50萬元，告訴人遂同意出售服飾及借款，希望
      被告度過難關後可以繼續與被告作生意等情，業據告訴人
      於偵查中指述在卷（見95年度他字第9824號卷第34頁，97
      年度調偵字第850 號第22頁），足見告訴人與被告係熟識
      ，且本有生意上之往來，告訴人亦知悉被告因向地下錢莊
      借錢而處於資金短缺之情形，告訴人當時係基於朋友情誼
      始出貨及借款予被告，且被告提供不動產設定抵押，其對
      被告是否有能力償還，應已為適當考量及評估。又被告於
      借款當時提供其所有位於高雄市○○區○○段0000-0000
      地號、0000-0000 地號土地及00000-000 建號房屋設定抵
      押，而上開不動產於被告設定抵押權予告訴人時，其上雖
      已有第一順位抵押權人建華商業銀行股份有限公司，惟此
      業經載明於告訴人提出之土地登記謄本及建物登記謄本（
      見95年度他字第9824號卷第9 至14頁），是告訴人於借款
      予被告及設定抵押權當時，對此一情形，亦應知之甚詳。
      參以被告於購買服飾及借款當時，如實告知其資金短缺，
      並未刻意隱瞞經濟狀況不佳或謊稱債信良好，難認被告當
      時有何施用詐術之行為，告訴人更無因被告行為而陷於錯
      誤之情事可言。
（四）復觀之被告自89年起至95年6 月間陸續向告訴人購買服飾
      多次，貨款總計19萬1,260 元，已開立總額相符之支票3
      張及本票2 張以支付貨款，復於95年2 月間向告訴人借款
      40萬元，亦開立總額相符之支票3 張予告訴人，另將其所
      有位於高雄市○○區○○段0000-0000 地號、0000-0000
      地號土地及00000-000 建號房屋設定抵押擔保該筆借款等
      情，可知被告向告訴人購買服飾或借款之際，已交付面額
      與借款金額相同之支票或本票予告訴人，甚或提供其所有
      之不動產作為借款之擔保，足徵被告當時確有還款之意思
      。再者，被告於89年至95年6 月間，被告所開立上開板信
      商業銀行陽明分行之支票帳戶，尚未成為拒絕往來戶，此
      有票據信用資訊查詢資料1 紙可憑（見97年度調偵字第85
      0 號第16至17頁），是被告當時亦非處於顯然無清償能力
      之狀況。衡以被告當時如實告知告訴人其資金短缺，並未
      刻意隱瞞經濟狀況不佳或謊稱債信良好，綜上各情，實難
      認被告於購買服飾或借款之初，主觀上有何不法所有意圖
      及詐欺犯意之存在。
六、綜上所述，原不起訴及駁回再議聲請之處分書已詳述其認定
    所憑證據及理由，而上開不起訴處分書及處分書理由所憑之
    事證，復經本院調閱前開卷證核閱無訛，採認事實均確有所
    據，亦無何違背經驗法則、論理法則或其他證據法則之情事
    ，本院認本件並無聲請人所指得據以交付審判之事由存在，
    因此，本件交付審判之聲請為無理由，應予駁回。
七、據上論斷，應依刑事訴訟法第258 條之3 第2 項前段，裁定
    如主文。
中    華    民    國    98    年    6     月     23   日
                  刑事第十一庭  審判長法  官  黃三友
                                      法  官  陳億芳
                                      法  官  林依蓉
以上正本證明與原本無異。
不得抗告。
中    華    民    國    98    年    6     月     25   日
                                      書記官  邱靜銘


司法院資訊處製作；財團法人民間司法改革基金會備份。
